【裁判字號】    97,訴,1095
【裁判日期】    970821
【裁判案由】    確認第三人之債權存在等
【裁判全文】
臺灣板橋地方法院民事判決              97年度訴字第1095號
原      告  甲○○
訴訟代理人  陳德聰律師
被      告  乙○○
訴訟代理人  阮祺祥律師
參  加  人  丙○○
上列當事人間請求確認第三人之債權存在等事件，經本院於民國
97年7月31日言詞辯論終結，判決如下：
    主  文
原告之訴駁回。
訴訟費用由原告負擔。
    事  實 及 理 由
一、原告起訴主張：伊以本院91年度執宿字第15297 號債權憑證
    、90年度促字第19186 號確定支付命令及95年度訴字第698
    號確定判決為執行名義，向本院民事執行處聲請對債務人即
    參加人丙○○之財產為強制執行（97年度執祿字第34776 號
    ）。查參加人與被告曾於民國97年1 月10日簽訂不動產買賣
    契約書，由被告買受參加人所有坐落台北縣五股鄉○○段鴨
    母港小段28-7地號土地，約定買賣價金為新台幣（下同）5,
    900 萬元，而依被告於97年3 月20日所簽訂之尾款付款通知
    書，亦自承仍有13,670,315元之尾款尚待參加人通知會同其
    他相關之參加人債權人領取。參加人對被告之不動產價金債
    權至少有13,670,315元應可確定。是被告並不否認上開不動
    產買賣價金尾款存在，並於97年5 月12日之聲明異議亦確認
    原告有數額350 萬元之轉付款存在，可予分配領取，並願提
    存法院予原告。則被告竟對本院97年5 月5 日板院輔97執祿
    字第34776 號所發之扣押上開債權之執行命令聲明異議，即
    屬未合。且被告另與訴外人楊世緯於97年1 月10日所簽立協
    議書，已約定被告有先為給付其中尾款800 萬元之義務，至
    因800 萬元未付款乃係可歸責被告及參加人藉故遲延所致，
    而就地上物5 間點交之爭議及參加人因與訴外人楊世緯間就
    所分配450 萬尾款是否因抵銷剔除之爭執，均與本件執行扣
    押買賣價金尾款之存在無涉。為此爰聲明確認參加人丙○○
    對被告買賣價金債權於其執行債權本金3,742,417 元及其法
    定利息1,134,460元之範圍內存在。
二、被告則以：伊固有向參加人購買其所有坐落台北縣五股鄉○
    ○段鴨母港小段28-7地號土地，且尚有尾款13,670,315元未
    付，惟就該尾款被告尚無給付之義務。按依雙方不動產買賣
    契約書第2 條第3 項約定，有關尾款之支付：「雙方協議甲
    方（即被告）以乙方（即參加人）所列應償還債務之明細分
    別開立銀行本票，由乙方負責通知應償還之債權人，於甲方
    交付乙方尾款銀行本票時均需同時到場，再由乙方親自分別
    交予各債權人。各債權人應在交付尾款之前負責騰空所應交
    還之不動產使用權及所有戶政事務之戶籍登記亦應全部遷離
    該址……」。嗣被告於97年3 月6 日備妥尾款，通知參加人
    應通知尾款給付時所需會同領取之其他關係債權人，豈知參
    加人竟委由律師以存證信函通知表示尾款尚有爭議要求被告
    暫勿付款，然因本件買賣之部分標的尚有訴外人楊世緯等人
    占用中，於參加人未釐清尾款爭議前勢必影響買賣標的物之
    交付。是因此爭議被告與參加人乃於97年3 月20日簽立尾款
    付款通知書約定「而賣主丙○○既然對尾款給付方式尚有爭
    議，仍應依不動產買賣契約書尾款給付方式，釐清付款人之
    金額及地上物之爭議後，本人（即被告）始同意一併給付尾
    款新台幣13,670,315元整」「賣主丙○○應於97年4 月30日
    前依不動產買賣契約書第7 條及第11條辦理完成交付不動產
    ，恐口說無憑特立此通知書一式二份以茲昭信。」是本件不
    動產買賣標的物參加人尚未交付予被告且付款人金額及地上
    物爭議尚未釐清，被告自無給付尾款之義務。且參加人迄未
    於97年4 月30日前交付系爭不動產，則依不動產買賣契約書
    第7 條及第11條約定，參加人尚須賠償被告損害及遲延賠償
    金，則本件被告應給付尾款亦尚未確定，原告請求確認系爭
    債權存在即無理由。況依97年3 月20日之房地產買賣收付明
    細表所示，參加人所表明應交付予原告之金額僅為350 萬元
    ，則原告就本件超過350 萬元部分主張亦屬無據。爰聲明請
    求駁回原告之訴。
三、按確認法律關係之訴，非原告有即受確認判決之法律上利益
    者，不得提起之；確認證書真偽或為法律關係基礎事實存否
    之訴，亦同，民事訴訟法第247 條第1 項定有明文。本件原
    告主張債務人即參加人對被告之系爭不動產買賣價金尾款債
    權存在，並聲請於本院97年度執祿字第34776 號強制執行程
    序中予以扣押，被告則提出聲明異議而否認之，則兩造對系
    爭尾款價金債權發生存否，即因互有爭執而不明確，此一法
    律地位不安狀態，自須以法院確認判決加以除去，否則原告
    聲請強制執行程序，無從續行實現其債權（強制執行法第12
    0 條參照），原告顯有即受確認判決之法律上利益。又本件
    原告雖係就被告與第三人即參加人間買賣價金債權存否提起
    確認之訴，但原告既以否認其法律關係存在之人為被告，即
    不生當事人適格欠缺之問題，自非屬有合一確定必要，而須
    以買賣契約他方當事人即參加人為共同被告為要件之情形（
    最高法院88年台上字第3123號判決意旨參照），先予敘明。
四、原告主張被告與參加人丙○○於97年1 月10日簽訂不動產買
    賣契約書，由被告買受參加人所有坐落台北縣五股鄉○○段
    鴨母港小段28-7地號土地，約定買賣價金為5,900 萬元，被
    告尚有尾款13,670,315元尚未給付之事實，已據兩造所不爭
    ，並有上開不動產買賣契約書1 件為憑，足認真實。原告主
    張伊就上開買賣價金尾款債權，聲請本院97年度執祿字第
    34776 號強制執行程序予以扣押時，被告竟聲明異議，顯有
    不實。被告則以本件買賣土地尚有部分為訴外人楊世緯占用
    中，參加人並未依約定期限交付土地，依約應賠償損害，參
    加人應先釐清尾款給付金額及交付買賣土地後，伊始有給付
    尾款義務等語為辯。則本件兩件所爭執而應行審究者乃：被
    告給付系爭買賣價金尾款之義務，是否已發生存在？茲一一
    論斷如下：
  (一)查依系爭不動產買賣契約書「第2 條付款期限及移交不動產
    方法：第3 項尾款」中，已載明「……雙方協議甲方（即被
    告）以乙方（即參加人）所列應償還債務之明細分別開立銀
    行本票，由乙方負責通知應償還之債權人，於甲方交付乙方
    尾款銀行本票時均需同時到場，再由乙方親自分別交予各債
    權人。各債權人應在交付尾款之前負責騰空所應交還之不動
    產使用權及所有戶政事務之戶籍登記亦應全部遷離該址……
    」。再依兩造所不爭真正之97年3 月20日房地產買賣收付明
    細表，其中除各項預付款及稅捐等外，亦載明應付：「楊世
    緯450 萬元、韋新慈350 萬元，李輝陽140 萬元、吳照寬20
    萬元、甲○○350 萬元，尾款：丙○○570,315 元」，合計
    即為系爭尾款總額13,670,315元。足見系爭買賣價金尾款之
    交付，被告與參加人約定係由被告依據參加人所開列之上開
    應償還欠款明細，開立銀行本票交付予參加人，參加人於收
    受同時轉交予同時到場之上開參加人之各第三債權人楊世緯
    等人，以完成尾款交付，並約定「各債權人應在交付尾款之
    前負責騰空所應交還之不動產使用權及所有戶政事務之戶籍
    登記亦應全部遷離該址」，而系爭買賣契約當事人既為被告
    與參加人，則所載「各債權人應在交付尾款之前負責騰空所
    應交還之不動產使用權…」等語，依其真意應係出賣人即參
    加人依約所應負之義務，足認參加人依約於被告交付尾款前
    ，應負有使占用系爭買賣土地之上開各第三債權人交還系爭
    土地之義務後，被告始有給付尾款之義務，尚難認被告有先
    為或同時給付尾款之義務。
  (二)原告雖提出於系爭買賣契約簽訂之同日即97年1 月10日由被
    告與訴外人楊世緯所簽立，並經參加人簽名同意之協議書一
    紙，而抗辯被告有先為給付800 萬元銀行支票尾款之義務云
    云，經查上開協議書固為被告及參加人所不否認其真正，惟
    依所載內容為「(一)甲方（即被告）於土地款中支付800 萬元
    予乙方（按即楊世緯）〈內含乙方應償還韋新慈350 萬元〉
    由甲方同時開立三張銀行支票面額1.楊世緯450 萬元，2.韋
    新慈210 萬元，3.李輝陽140 萬元，共計800 萬元交付乙方
    ，待支票兌現時乙方上列之五間廠房則屬甲方，乙方不得異
    議，若支票未兌現本書則無效，以上五間廠房仍為乙方所有
    」「(二)交付支票時須乙方與韋新慈、李輝陽及乙方之律師在
    場，由乙方交付。」「(三)甲方交付予乙方上開金額800 萬元
    同時，乙方須書立拋棄地上物權（利）」，是依其內容，不
    過係被告與占用系爭土地上未辦保存登記5 間廠房之訴外人
    楊世緯約定，就上開被告與參加人所約定之給付尾款方式中
    ，由被告將其中楊世緯450 萬元，韋新慈210 萬元，李輝陽
    140 萬元，共計800 萬元部分交付由訴外人楊世緯受領，再
    由楊世緯同時交付予第三人韋新慈及李輝陽，訴外人楊世緯
    則同意拋棄該地上物之權利，上開約定並經參加人簽名同意
    ，則上開協議書之真意乃係被告另與訴外人楊世緯間就所占
    用土地上之5 間地上物廠房權利所為之協議，即被告如給付
    其中800 萬元後，訴外人楊世緯即應拋棄系爭土地上5 間地
    上物廠房權利，是該協議書依債之相對性原則，乃係就系爭
    土地上之5 間地上物廠房權利歸屬而由被告與訴外人楊世緯
    所為之約定，並非對參加人就系爭買賣契約應負之土地交付
    義務或被告給付尾款義務而另有所約定，參加人雖在該協議
    書上簽名同意，亦不過係就該5 間地上物廠房權利歸屬予以
    認可同意而已，自難謂係變更前述參加人於被告交付尾款前
    ，應負有使占用系爭買賣土地之上開各第三債權人交還系爭
    土地之義務之約定，從而上開協議書僅係被告對楊世緯承諾
    為給付800 萬元同時，訴外人楊世緯始為同意拋棄5 間地上
    物廠房權利，並非被告承諾同意對參加人有先為給付尾款
    800 萬元之義務，是原告主張被告依上開協議書有對參加人
    先為給付800 萬元銀行支票尾款之義務云云，自不足採。
  (三)復查依上開房地產買賣收付明細表，參加人本應將所受領尾
    款中之450 萬元同時轉交付予占用系爭土地上5 間廠房之訴
    外人楊世緯，但參加人嗣於97年3 月7 日已委託律師以存證
    通知被告，因訴外人楊世緯並未履行代償韋新慈欠款350 萬
    元及銀行貸款並每月所應給付2 萬元款項，扣抵後訴外人楊
    世緯已不得受領原約定之450 萬元，其已非參加人之債權人
    ，而指示被告不得開立450 萬元銀行本票給付予訴外人楊世
    緯。被告就此爭議因而於97年3 月20日與參加人簽立尾款付
    款通知書，並載明：「……而賣主丙○○既然對尾款給付方
    式尚有爭議，仍應依不動產買賣契約書尾款給付方式，釐清
    付款人之金額及地上物之爭議後，本人（即被告）始同意一
    併給付尾款新台幣13,670,315元整」「賣主丙○○應於97年
    4 月30日前依不動產買賣契約書第7 條及第11條辦理完成交
    付不動產，恐口說無憑特立此通知書一式二份以茲昭信。」
    ，有兩造及參加人所不爭之台北公館郵局第1495號存證信函
    、尾款付款通知書各1 件在卷可憑，更尤見參加人應先於97
    年4 月30日交付買賣土地後，被告始有給付尾款13,670,315
    元之義務甚明。再查系爭土地上5 間地上物廠房仍為訴外人
    楊世緯占用中，訴外人楊世緯因未取得450 萬元仍拒絕交還
    系爭占用部分土地及地上物，參加人仍未收回該部分土地之
    事實，並據參加人及證人楊世緯到庭證述屬實（見本院97年
    6 月26日言詞辯論筆錄），則本件參加人既未依約先行交付
    系爭買賣土地全部，被告給付尾款13,670,315元之付款期限
    即尚未屆至發生，從而原告訴請確認上開尾款價金債權於本
    金3,742,417 元及其法定利息1,134,460 元之範圍內存在，
    即屬無據，不能准許。至被告雖於其聲明異議狀內敘明懇請
    本院民事執行處鑒核是否可單獨提存其中予原告之350 萬元
    云云，惟被告既已依法提出聲明異議，並於狀內表明「因尚
    有交付尾款未釐清之爭議」等情，核其真意乃係詢問請求法
    院就有爭執之金額表示其法律意見，並非承認對原告或參加
    人之給付尾款債權發生存在，原告主張自不足據，併予敘明
    。
五、綜上所述，本件參加人既迄未依約交付買賣土地，被告給付
    尾款13,670,315元之付款期限尚未屆至發生，被告自無付款
    之義務。從而，原告對被告於強制執行程序中為第三人聲明
    異議後，主張其異議不實，而訴請確認上開尾款價金債權於
    其執行債權本金3,742,417 元及其法定利息1,134,460 元之
    範圍內存在，即為無理由，應予駁回。
六、本件判決事證基礎已臻明確，原告與參加人間就有關其他繼
    承財產糾葛等之其餘攻擊防禦方法及所援用之證據，經核已
    與判決結果不生影響，爰無再予一一論斷之必要，併予敘明
    。
七、結論：本件原告之訴為無理由，並依民事訴訟法第78條判決
    如主文。
中    華    民    國    97    年    8     月    21    日
                  民事第三庭    法  官  朱耀平
以上正本係照原本作成
如對本判決上訴，須於判決送達後20日內向本院提出上訴狀
中    華    民    國    97    年    8     月    21    日
                                書記官  陳淑芳


司法院資訊處製作；財團法人民間司法改革基金會備份。
